【裁判字號】    98,消債聲,1
【裁判日期】    990413
【裁判案由】    聲請免責
【裁判全文】
臺灣新竹地方法院民事裁定             98年度消債聲字第1號
    聲  請  人  甲○○
        即
    債  務  人
    代  理  人  鄒玉珍律師
    複  代  理  李文宗
上列當事人聲請免責事件，本院裁定如下：
    主  文
債務人甲○○不予免責。
    理  由
一、按法院為終止或終結清算程序之裁定確定後，除別有規定外
    ，應以裁定免除債務人之債務，消費者債務清理條例第132
    條定有明文。又法院裁定開始清算程序後，債務人有薪資、
    執行業務所得或其他固定收入，而普通債權人之分配總額低
    於債務人聲請清算前2年間，可處分所得扣除自己及依法應
    受其扶養者所必要生活費用之數額者，法院應為不免責之裁
    定，但債務人證明經普通債權人全體同意者，不在此限，復
    為同條例第133條所明定。另債務人有下列各款情形之一者
    ，法院應為不免責之裁定，但債務人證明經普通債權人全體
    同意者，不在此限：一、於七年內曾依破產法或本條例規定
    受免責；二、隱匿、毀損應屬清算財團之財產，或為其他不
    利於債權人之處分；三、捏造債務或承認不真實之債務；四
    、因浪費、賭博或其他投機行為，致財產顯然減少或負擔過
    重之債務，而生開始清算之原因；五、於清算聲請前一年內
    ，已有清算之原因，而隱瞞其事實，使他人與之為交易致生
    損害；六、明知已有清算原因之事實，非基於本人之義務，
    而以特別利於債權人中之一人或數人為目的，提供擔保或消
    滅債務；七、隱匿、毀棄、偽造或變造帳簿或其他會計文件
    之全部或一部，致其財產之狀況不真確；八、故意於財產及
    收入狀況說明書為不實之記載，或有其他故意違反本條例所
    定義務之行為，亦為同條例第134條所明定。而消費者債務
    清理條例之立法目的，在兼顧債權人、債務人雙方之利益，
    使陷於經濟上困境之消費者得以清理債務，利用此兩種不同
    程式妥適調整債務人與債權人及其他利害關係人間之權利義
    務關係，保障債權人獲得公平受償，並謀求消費者經濟生活
    之更生機會。申言之，上開制度並非在使債務人恣意消費所
    造成之債務，轉嫁予債權人負擔；故法律所設債務人免責之
    制度，應在鼓勵勤勞誠實之債務人，而非縱容投機不誠實之
    債務人，倘債務人不思如何履行清償債務，反而算計消債條
    例中之免責制度，自與前開立法本旨有違。再者，消費者依
    清算程式清理債務，債權人已因之蒙受相當損失，其程序之
    進行應秉持公正與誠信，如債務人對於清算之原因有可歸責
    性，或有虛偽不實、違反誠信、違反本條例所定義務之行為
    ，致害及債權人之權益，或影響清算程式之進行，自不宜予
    以免責（消費者債務清理條例第132條立法理由參照）。
二、經查：
    (一)本件聲請人依消費者債務清理條例聲請清算，前經本院裁
      定開始清算程序並同時終止清算程序確定在案，業經本院
      依職權調閱本院98年度消債清字第5 號聲請卷屬實。又本
      院通知全體無擔保債權人就聲請人得否免責乙節表示意見
      ，其中多數債權人均認聲請人有浪費、奢侈等非生活必要
      性之支出，而請求為不免責裁定，此有台新國際商業銀行
      股份有限公司（下稱台新銀行）98年11月17日函、國泰世
      華商業銀行股份有限公司（下稱國泰世華銀行）98年11月
      19日民事陳述意見狀、聯邦商業銀行股份有限公司（下稱
      聯邦商銀）98年11月25日民事表示意見狀、渣打國際商業
      銀行股份有限公司（下稱渣打銀行）98年12月21日陳報狀
      等件附卷可參。
    (二)聲請人聲請意旨雖稱其因疾病無法長期工作，失業多年，
      積欠台灣土地銀行等6 家債權銀行信用卡等無擔保債務及
      其他3 件民間欠款，惟查本院依職權調閱之稅務電子閘門
      財產所得調件明細表，聲請人95年所得為新臺幣（下同）
      328,270 元、96年所得為128,504 元，共計456,774 元，
      而聲請人陳報其聲請清算案件前2 年即95年、96年之每月
      必要生活費用為18,060元（見本院98年度消債清字第5 號
      卷聲請人聲請清算聲請狀附件一第4 項），則2 年共須約
      433,440 元，聲請人聲請清算前2 年之收入扣除其必要支
      出尚有餘額23,334元，是聲請人若勤勞誠實、量入為出，
      其收入即足以支付必要生活支出，不致於積欠6 家債權銀
      行及3家民間欠款而無力清償。
    (三)次查本院為查明聲請人有無上述不予免責之事由，依職權
      向各債權人銀行調閱聲請人積欠款項之消費明細如下﹕
      1.從93年12月21日起至95年8 月7 日使用台新銀行核發之
        信用卡，消費項目多屬在百貨公司之消費，甚至於94年
        12月30日即於新光三越百貨股份有限公司（下稱新光三
        越）刷卡消費30,500元；另於95年4 月4 日於兄弟通訊
        行刷卡消費11,000元；又於95年6 月12日於新光三越刷
        卡消費11,932元；另有數十筆於新光三越上千元之刷卡
        消費、及電視購物等。
      2.於92年10月7 日至95年10月4 日使用國泰世華銀行核發
        之信用卡，消費項目略有﹕於93年10月25日於金瓜石旅
        行社股份有限公司刷卡消費12,900元及數筆新光三越、
        KTV 、旅行社、男飾精品名店、美髮工作室之消費。另
        有代繳分期款每期3,700 餘元至5,700 餘元不等之欠款
        。
      3.於92年起至97年止使用聯邦商銀核發之信用卡，消費項
        目略有數十筆百貨公司、KTV 、珠寶行及使用外幣等萬
        元至千元不等之刷卡消費。
      4.於93年間則向渣打銀行申請信用貸款，額度為119,000
        元。
      5.於92年起至95年止使用臺灣土地銀行股份有限公司（下
        稱土地銀行）核發之現金卡，陸續借款15,000元、20,0
        00元、44,000元、62,300元不等之金額數次。
      6.另就慶豐商業銀行股份有限公司（下稱慶豐商銀）之欠
        款，依聲請人陳報為620,000 元，惟匯誠第二資產管理
        股份有限公司（下稱匯誠管理公司）具狀表示受讓慶豐
        商銀對聲請人之前述債權，金額為770,660 元。
      以上有台新銀行、國泰世華銀行、聯邦商銀、渣打銀行、
      土地銀行、匯誠管理公司之消費明細表各一份附卷可稽。
      職是，聲請人於上開時間在百貨精品店、旅行社、KTV 、
      電視購物、珠寶行、服飾精品、美髮等從事高額消費。另
      聲請人前於92年2 月7 日已向債權人國泰世華銀行信用貸
      款160,000 元，此亦有國泰世華銀行傳真之電腦作業系統
      資料可證，另觀該行陳報之歷史消費明細表之泰有錢本金
      亦明，是可知聲請人本身負擔能力有限，嗣後卻仍向土地
      銀行預借現金、並於94年6 月9 日向慶豐商銀信用貸款（
      此有本票、交易明細可憑）高達60餘萬元，又向民間債權
      人借貸資金，致負擔過重之債務。是聲請人在負債累累之
      情況下，仍恣意為奢侈、浪費之非理性且非必要性消費，
      實不合於一般家庭之消費模式，自難認聲請人前開消費行
      為非屬浪費等不當行為，而為必要生活費用之支出。是聲
      請人之消費已然逾越其所得負擔之能力，且超過一般人生
      活之水準，而達浪費之程度，非屬通常生活所需之開銷。
      故聲請人前述之高額消費，衡情顯非必要之通常生活費用
      ，並已逾其可得支配之個人所得，核與消費者債務清理條
      例第134 條第4 款所稱之浪費、賭博或其他投機行為，致
      財產顯然減少或負擔過重之債務等不免責事由相當。
三、綜上所述，聲請人之大量刷卡及信用貸款之消費，均非生活
    必要之支出，其消費已然逾越其所得負擔之能力，而屬奢侈
    、浪費或其他投機行為之性質，對於清算之原因有可歸責性
    ，依前揭說明，自應不予免責，爰裁定如主文。
中    華    民    國    99    年    4     月    13    日
                  民事第二庭    法  官  盧玉潤
以上正本係照原本作成。
如對本裁定抗告須於裁定送達後10日內向本院提出抗告狀。
中    華    民    國    99    年    4     月    13    日
                                書記官  謝國聖

司法院資訊處製作；財團法人民間司法改革基金會備份。
